ACORDAO-COMPLETO-2557162

ACÓRDÃO 2218/2023 ATA 7/2023 - SEGUNDA CÂMARA

VISTOS, relatados e discutidos estes embargos de declaração, opostos por Lara Adriana Veiga Barreto Ferreira contra o Acórdão 5489/2022-TCU-Segunda Câmara, por meio do qual o Tribunal negou provimento a recurso de reconsideração interposto em face do Acórdão 12347/2021-TCU-Segunda Câmara, que julgara irregulares as contas da embargante, imputando-lhe débito de R$ 15.950,00 e aplicando-lhe multa de R$ 3.000,00, 
ACORDAM os Ministros do Tribunal de Contas da União, reunidos em sessão da Segunda Câmara, diante das razões expostas pelo Relator, em: 
9.1. com fundamento nos arts. 32, inciso II, e 34 da Lei 8.443/1992, no art. 1º, § 1º, da Lei 9.873/1999 c/c o art. 8º da Resolução-TCU 344/2022, conhecer dos presentes embargos e reconhecer a prescrição das pretensões punitiva e de ressarcimento do TCU;
9.2. informar à embargante, ao Ministério da Cidadania, ao Fundo Nacional de Assistência Social (FNAS) e à Procuradoria da República em Sergipe os termos deste acórdão; e
9.3. arquivar o presente processo.

Embargos de declaração interpostos contra acórdão que negou provimento a recurso de reconsideração.

Segunda Câmara

Município de Japaratuba/SE.

3. Embargante: Lara Adriana Veiga Barreto Ferreira (CPF XXX.114.395-XX).

13.1. Ministros presentes: Vital do Rêgo (Presidente), Augusto Nardes, Aroldo Cedraz, Jorge Oliveira, Antonio Anastasia e Jhonatan de Jesus (Relator).
13.2. Ministro que não participou da votação: Antonio Anastasia.
13.3. Ministro-Substituto presente: Marcos Bemquerer Costa.

JHONATAN DE JESUS

Ministro Bruno Dantas.

Trata-se de embargos de declaração opostos por Lara Adriana Veiga Barreto Ferreira contra o Acórdão 5489/2022-TCU-Segunda Câmara, por meio do qual o Tribunal negou provimento a recurso de reconsideração interposto em face do Acórdão 12347/2021-TCU-Segunda Câmara, que julgou irregulares as contas da embargante, imputando-lhe débito (R$ 15.950,00) e aplicando-lhe multa (R$ 3.000,00) , em razão da não comprovação da correta aplicação dos recursos transferidos pelo Fundo Nacional de Assistência Social - FNAS ao Município de Japaratuba/SE, no período de 30/12/2010 a 22/12/2011, na modalidade fundo a fundo. 
2.	Ciente do teor do Acórdão 5489/2022-TCU-Segunda Câmara em 4/10/2022 (peças 91 e 98) , a responsável opôs os presentes embargos (peça 88) . 
3.	Nesta oportunidade, alega que a deliberação recorrida estaria eivada de omissão uma vez que não examinou pontos relacionados ao fato de ter havido repasse de recursos para outra entidade, quebrando o necessário nexo de causalidade e, ainda, aspectos relacionados à responsabilidade da embargante. 
4.	Diante das questões aduzidas, a embargante finaliza o expediente com o seguinte pedido: 
	"Ante todo o exposto, requer sejam os vícios sanados, com vistas a que, conhecendo e provendo os presentes empachos, seja atribuído efeito infringente, afastando o reconhecimento de prática de qualquer irregularidade, ausente a figura do dolo ou da má-fé." 
	É o relatório.

Rodrigo Fernandes da Fonseca (OAB/SE 6.209) e Márcio Macedo Conrado (OAB/SE 3.806), representando Lara Adriana Veiga Barreto Ferreira.

Não atuou.

TOMADA DE CONTAS ESPECIAL. FUNDO NACIONAL DE ASSISTÊNCIA SOCIAL (FNAS). NÃO COMPROVAÇÃO DA CORRETA APLICAÇÃO DOS RECURSOS RECEBIDOS PELO MUNICÍPIO DE JAPARATUBA/SE NA MODALIDADE FUNDO A FUNDO. IMPUGNAÇÃO DE DESPESAS. RECURSO DE RECONSIDERAÇÃO. NEGATIVA DE PROVIMENTO. EMBARGOS DE DECLARAÇÃO. CONHECIMENTO. PRESCRIÇÃO DAS PRETENSÕES PUNITIVA E RESSARCITÓRIA. ARQUIVAMENTO.

TOMADA DE CONTAS ESPECIAL (TCE)

não atuou.

Aprecio embargos de declaração opostos por contra o Acórdão 5489/2022-TCU-Segunda Câmara, por meio do qual o Tribunal negou provimento a recurso de reconsideração interposto contra o Acórdão 12347/2021-TCU-Segunda Câmara, pelo qual, por sua vez, este Tribunal julgou irregulares as contas da embargante, condenou-a em débito e lhe aplicou multa em razão da não comprovação da correta aplicação dos recursos transferidos pelo Fundo Nacional de Assistência Social - FNAS ao Município de Japaratuba/SE, no período entre 30/12/2010 e 22/12/2011, na modalidade fundo a fundo. 
2.	Nesta oportunidade, a embargante alega que a deliberação recorrida estaria eivada de omissão uma vez que não examinou pontos relacionados ao fato de ter havido repasse de recursos para outra entidade, quebrando o necessário nexo de causalidade e, ainda, aspectos relacionados à sua responsabilidade. 
3.	Satisfeitos os requisitos atinentes à espécie, os presentes embargos devem ser conhecidos, com fundamento nos arts. 32, inciso II, e 34 da Lei 8.443/1992.
4.	Inicialmente, acerca da natureza dos embargos declaratórios, julgo relevante transcrever o seguinte excerto do Acórdão 1218/2015-TCU-Plenário: 
"Antes de tratar especificamente dos argumentos trazidos pelos embargantes, lembro que essa espécie recursal, cujo objetivo é sanar eventuais omissões, obscuridades ou contradições, não deve ser manejada para rediscussão de mérito, o que representa, na prática, a possibilidade de repetição de um mesmo recurso, ferindo os princípios da singularidade, da isonomia e da celeridade processual. Os embargos declaratórios devem ter como fundamentação a obscuridade (falta de clareza na redação do julgado) , contradição (existência de proposições inconciliáveis entre si) e omissão (falta de pronunciamento judicial sobre matéria que deveria ter sido apreciada pelo juiz) ." 
5.	Em reforço, pertinente destacar o alcance da omissão embargável, consoante elucidativa explanação contida no Acórdão 3339/2013-TCU-Primeira Câmara, in verbis:
"A omissão para o acolhimento dos declaratórios é a que diz respeito à questão que deveria ter sido apreciada pelo colegiado mas não o foi. Não constitui omissão ou contradição a adoção de entendimento diverso do preferido pela parte, segundo seus próprios critérios de justiça e de acordo com sua particular interpretação das leis e da jurisprudência. Não há falar em omissão quando o acórdão analisa todas as questões submetidas a exame e as decide com base em teses jurídicas, jurisprudência, interpretação de leis e análise dos fatos que são diversos dos que os jurisdicionados entendem como mais adequados."
6	De início, a embargante transcreve o item 9 do voto condutor do Acórdão 5489/2022-TCU-Segunda Câmara, que tratou do não estabelecimento do nexo de causalidade entre os valores repassados e sua aplicação, ante o fato de ter havido transferência dos recursos para outra entidade, não a eximindo da comprovação da boa e regular aplicação dos ditos recursos.
7.	Após tal transcrição, o teor dos embargos até o final é exatamente idêntico ao conteúdo do recurso de reconsideração à peça 69, páginas 12 a 18, ou seja, não houve inovação em termos de alegações recursais que atacariam uma possível omissão do mencionado acórdão.
8.	As alegações de que a matéria debatida nestes autos já foi objeto de apreciação pelo Poder Judiciário e de que não houve dolo, erro grosseiro ou má-fé da embargante, análise realizada com fulcro na Lei 13.655/2018 e no Decreto 9.830/2019, já foram exaustivamente examinadas por mim e pela Secretaria de Recursos - Serur quando do voto condutor do acórdão ora embargado, não caracterizando omissão o fato de não terem sido adotadas as teses e interpretações preferidas por Lara Adriana Veiga Barreto Ferreira.
9.	Embora a embargante tenha aludido a suposta obscuridade atinente à deliberação embargada, não há dificuldade no entendimento do texto da deliberação que torne incompreensível a manifestação de vontade do Tribunal.
10.	Na realidade, ficou claro que a maioria das ilações lançadas consiste em tentativa de rediscutir o mérito da matéria decidida por este Colegiado. Contudo, tal finalidade é incabível na espécie recursal eleita, a qual é via estreita destinada tão somente a integrar ou esclarecer a decisão impugnada. Se a embargante quer demonstrar seu inconformismo com o resultado do julgamento e reinstalar a discussão jurídica já apreciada pelo Tribunal, deverá fazê-lo pelas vias recursais adequadas, pois extrapola os limites dos embargos de declaração o rejulgamento da causa. 
11.	Apesar de não alegado pela embargante, por se tratar de matéria de ordem pública, passo a examinar a prescrição das pretensões punitiva e ressarcitória, com as balizas do recente julgamento do TC Processo 008.702/2022-5, que resultou no Acórdão 2.285/2022 e na edição da Resolução-TCU 344/2022.
12.	A mencionada norma estabelece que a prescrição nos processos de controle externo em curso no Tribunal de Contas da União observará o disposto na Lei 9.873/1999 (art. 1º) e que a pretensão punitiva e de ressarcimento prescrevem em 5 anos (art. 2º) . Estabelece, também, que a prescrição intercorrente incidirá se o processo ficar paralisado por mais de 3 anos, pendente de julgamento ou despacho (art. 8º) .
13.	Além disso, nos arts. 4º e 5º da resolução, está fixado o modo como será contado o prazo de prescrição e estão definidas as suas causas interruptivas, respectivamente.
14.	No caso presente, o prazo de prescrição começou a ser contado a partir da data do conhecimento da irregularidade constatada em fiscalização realizada pela Controladoria-Geral da União (CGU) no período de 29/8 a 2/10/2011, no âmbito do Programa de Fiscalização a partir de Sorteio Público, conforme definido no inciso IV do art. 4º da novel Resolução 344/2022. 
15.	De conformidade com o art. 5º do novo normativo, houve interrupção da contagem do prazo prescricional em razão de atos ocorridos, durante a fase interna da TCE, em 11/5/2012, 25/3/2015, 13/4/2015, 18/5/2015, 21/8/2015 e 23/9/2015.
16.	Ocorre que, depois daquela última data, 23/9/2015 (peça 22) , o próximo ato constante dos autos é um despacho de 6/12/2018 (peça 23) , que teve por objetivo informar acerca dos programas de trabalho relacionados ao Município de Japaratuba/SE. Ato contínuo, tem-se a Nota Técnica 2/2019, de 8/1/2019 (peça 24) , que tratou da inclusão dos processos de prestação de contas no sistema e-TCE deste Tribunal. 
17.	Constato, assim, que o processo ficou paralisado por mais de 3 (três) anos, pendente de julgamento ou despacho.
18.	Nestes termos, em consonância com o decidido no recente acórdão e com o estabelecido na Resolução 344/2022, art. 8º, observa-se que, no caso em exame, ocorreu a prescrição intercorrente.
19.	Desse modo, deve ser reconhecida de ofício a prescrição das pretensões punitiva e ressarcitória, com o consequente arquivamento dos autos, nos exatos termos do art. 11 da mencionada Resolução-TCU 344/2022.
	Ante o exposto, voto por que o Tribunal adote a minuta de acórdão que ora submeto à deliberação deste Colegiado.
TCU, Sala das Sessões, em 28 de março de 2023.
Ministro JHONATAN DE JESUS
Relator